---
title: "Projekt"
output: html_document
date: "2025-01-31"
---

```{r setup, include=FALSE}
knitr::opts_chunk$set(echo = TRUE)
```

## Projekt analiza danych samochod贸w

# **Struktura pracy** 

## [1 Data Cleansing & Data Wrangling]{.underline}

### 1.1 Wczytanie danych

Wczytujemy plik z surowymi danymi samochody_new.csv [Kliknij, aby pobra plik](data/samochody_new.csv)

### 1.2 Usunicie brakujcych wartoci

Badamy i usuwamy brakujce wartoci w danych ( w skrypcie R-studio realgits.8.12) u偶ywamy do tego pakiet贸w (tidyverse) i library(naniar)

```{r}
library(readr)
library(dplyr)
library(naniar)
# Wczytanie pliku CSV
samochody_new <- read_csv("data/samochody_new.csv")

# Podgld danych
head(samochody_new)
```

```{r eval=FALSE}
library(naniar)
library(ggplot2)
library(dplyr)
#Brakujace obserwacje
n_miss(samochody_new) #liczba brakujacych danych
n_complete(samochody_new) #liczba kompletynch obserwacji
prop_miss(samochody_new) #proporcja
# Sprawdzanie brakujcych wartoci
samochody_new %>% 
  miss_case_table()

# Wizualizacja brak贸w danych

#Wizualizacja brakujacych obserwacji
vis_miss(samochody_new, warn_large_data = FALSE)
#wizualizacja brakujacych danych
gg_miss_fct(samochody_new, fct = gearbox) 
#brakujace dane ze wzgledu na typ skrzyni biegow
gg_miss_upset(samochody_new, 
              nsets = 10)
```

### 1.3 Poprawa formatowania i eliminacja ocena brakujcych

```{r}
library(readr)
library(naniar)
library(ggplot2)
library(dplyr)
library(tidyverse)
library(dlookr)
library(editrules)
library(VIM)
library(deducorrect)
library(ISLR)
#Zastapienie innych wartosci specjalnych na NA
is.special <- function(x){
  if (is.numeric(x)) !is.finite(x) else is.na(x)
}

sapply(samochody_new, is.special)
#Dodanie warunkow do danych
unique(samochody_new$gearbox)
RULE <- editset(c("year >= 1900","gearbox %in% c('manual','automatic')"
                  , "price_in_pln > 0"))
violated <- violatedEdits(RULE, samochody_new)
```

```{r, message=FALSE, warning=FALSE, include=FALSE}
library(readr)
library(visdat)

# Funkcja do zamiany danych w kolumnach year i engine_capacity
fix_year_and_engine_capacity <- function(data) {
  invalid_year <- grepl("cm3$", data$year)
  data$engine_capacity[invalid_year] <- data$year[invalid_year]
  data$year[invalid_year] <- NA
  invalid_engine_capacity <- grepl("^[1-2][0-9]{3}$", data$engine_capacity) & 
      as.numeric(data$engine_capacity) > 1900
  data$year[invalid_engine_capacity] <- data$engine_capacity[invalid_engine_capacity]
  data$engine_capacity[invalid_engine_capacity] <- NA
  return(data)
}

# Zastosuj funkcj do swojego zbioru danych
samochody_new <- fix_year_and_engine_capacity(samochody_new)

# Funkcja do zamiany danych w kolumnach year i fuel_type
fix_year_and_fuel_type <- function(data) {
  fuel_types <- c("Elektryczny", "Benzyna", "Diesel", "Hybryda", "Benzyna+LPG")
  invalid_year <- data$year %in% fuel_types
  data$fuel_type[invalid_year] <- data$year[invalid_year]
  data$year[invalid_year] <- NA
  invalid_fuel_type <- grepl("^[1-2][0-9]{3}$", data$fuel_type) & 
      as.numeric(data$fuel_type) > 1900
  data$year[invalid_fuel_type] <- data$fuel_type[invalid_fuel_type]
  data$fuel_type[invalid_fuel_type] <- NA
  return(data)
}

# Zastosuj funkcj do swojego zbioru danych
samochody_new <- fix_year_and_fuel_type(samochody_new)

# Funkcja do zamiany danych w kolumnach fuel_type i mileage
fix_fuel_type_and_mileage <- function(data) {
  invalid_fuel_type <- grepl("km$", data$fuel_type)
  data$mileage[invalid_fuel_type] <- data$fuel_type[invalid_fuel_type]
  data$fuel_type[invalid_fuel_type] <- NA
  fuel_types <- c("Elektryczny", "Benzyna", "Diesel", "Hybryda", "Benzyna+LPG")
  invalid_mileage <- data$mileage %in% fuel_types
  data$fuel_type[invalid_mileage] <- data$mileage[invalid_mileage]
  data$mileage[invalid_mileage] <- NA
  return(data)
}

# Zastosuj funkcj do swojego zbioru danych
samochody_new <- fix_fuel_type_and_mileage(samochody_new)

# Funkcja do zamiany danych w kolumnach year i mileage
fix_year_and_mileage <- function(data) {
  invalid_year <- grepl("km$", data$year)
  data$mileage[invalid_year] <- data$year[invalid_year]
  data$year[invalid_year] <- NA
  invalid_mileage <- grepl("^[1-2][0-9]{3}$", data$mileage) & 
      as.numeric(data$mileage) > 1900
  data$year[invalid_mileage] <- data$mileage[invalid_mileage]
  data$mileage[invalid_mileage] <- NA
  return(data)
}

# Zastosuj funkcj do swojego zbioru danych
samochody_new <- fix_year_and_mileage(samochody_new)

# Zapisz zmodyfikowane dane do pliku
write.csv(samochody_new, "pozmianach1.csv", row.names = FALSE)

# Wczytanie danych po zmianach
samochody_01 <- read_csv("pozmianach1.csv")

# Wizualizacja brakujcych danych
vis_miss(samochody_01, warn_large_data = FALSE)
```

### 1.4 Imputowanie wartoci dla brakujcych lub bdnych danych

```{r, message=FALSE, warning=FALSE, include=FALSE}
#Biblioteki
library(readr)
library(naniar)
library(ggplot2)
library(dplyr)
library(tidyverse)
library(dlookr)
library(editrules)
library(VIM)
library(deducorrect)
library(ISLR) 
library(hot.deck)
library(mice)
```


```{r}
#Imputacja brak贸w danych za pomoc funkcji mice 
imputed_data <- mice(samochody_01, method = "pmm", m = 5, maxit = 10, seed = 123)

# Pobranie pierwszego uzupenionego zbioru danych
samochody_01_imputed <- complete(imputed_data, 1)

# Nadpisanie kolumny year w oryginalnym zbiorze
samochody_01$year <- samochody_01_imputed$year 

# Sprawdzenie czy braki zostay uzupenione
vis_miss(samochody_01, warn_large_data = FALSE)

# Zastpienie NA w kolumnie fuel_type
samochody_01$fuel_type <- ifelse(
  is.na(samochody_01$fuel_type) & samochody_01$engine_capacity == "Elektryczny",
  "Elektryczny",
  samochody_01$fuel_type
)
# efekty zastpienia NA w elektrycznych autach
vis_miss(samochody_01, warn_large_data = FALSE)
# eliminowanie NA w hybrydach
samochody_01$fuel_type <- ifelse(
  is.na(samochody_01$fuel_type) & samochody_01$engine_capacity == "Hybryda",
  "Hybryda",
  samochody_01$fuel_type
)
vis_miss(samochody_01, warn_large_data = FALSE)


samochody_01$engine_capacity <- trimws(tolower(samochody_01$engine_capacity))

# Zastpienie brak贸w w fuel_type
samochody_01$fuel_type <- ifelse(
  is.na(samochody_01$fuel_type) & samochody_01$engine_capacity == "elektryczny",
  "Elektryczne",
  samochody_01$fuel_type
)
table(is.na(samochody_01$fuel_type))
##
# Wyodrbnienie kolumn fuel_type i brand
samochody_fuel_brand <- samochody_01[, c("fuel_type", "brand"), drop = FALSE]

# Imputacja tylko dla kolumn fuel_type i brand
imputed_data <- mice(samochody_fuel_brand, method = c("polyreg", "polyreg"), m = 5, maxit = 10, seed = 123)

# Uzyskanie pierwszej imputacji
fuel_brand_imputed <- complete(imputed_data, 1)

# Zaktualizowanie oryginalnych kolumn fuel_type i brand w samochody_01
samochody_01$fuel_type <- fuel_brand_imputed$fuel_type
samochody_01$brand <- fuel_brand_imputed$brand

vis_miss(samochody_01, warn_large_data = FALSE)
```

## 1.5 Oczyszcenie danych z dalszych brakujcych wartoci

```{r}
# Usunicie wierszy z NA w kolumnie 'fuel_type'
samochody_01_cleaned <- samochody_01[!is.na(samochody_01$fuel_type), ]

# Wywietlenie oczyszczonej ramki danych
print(samochody_01_cleaned)
vis_miss(samochody_01_cleaned, warn_large_data = FALSE)

#decyzja o usuniciu obserwacji z NA 
samochody_dowiz <- samochody_01[complete.cases(samochody_01), ]
```

Wynikiem jest poni偶sza tabela z danymi po oczyszczeniu z brakujcych wartoci:

```{r,echo=FALSE}
print(samochody_dowiz)
vis_miss(samochody_dowiz, warn_large_data = FALSE)
```

Mo偶emy zauwa偶yc kompletnosc danych po oczyszczeniu z brakujcych wartoci

##2 Wizualizacja danych ##3 Analiza opisowa

## [4 Wnioskowanie statystyczne]{style="color:green"}
```{r}

```

##5 Podsumowanie i wnioski kocowe


Note that the `echo = FALSE` parameter was added to the code chunk to prevent printing of the R code that generated the plot.
