---
title: "Projekt"
output: html_document
date: "2025-01-31"
editor_options: 
  markdown: 
    wrap: sentence
---

```{r setup, include=FALSE}
knitr::opts_chunk$set(echo = TRUE)
```

## Projekt analiza danych samochodów

# **Struktura pracy** 📝

## [1 Data Cleansing & Data Wrangling]{.underline}

### 1.1 Wczytanie danych

Wczytujemy plik z surowymi danymi samochody_new.csv [Kliknij, aby pobrać plik](data/samochody_new.csv)

### 1.2 Usunięcie brakujących wartości

Badamy i usuwamy brakujące wartości w danych, używamy do tego pakietów (tidyverse) i (naniar).

```{r, message=FALSE, warning=FALSE}
library(readr)
library(dplyr)
library(naniar)
# Wczytanie pliku CSV
samochody_new <- read_csv("samochody_new.csv")

# Podgląd danych
head(samochody_new)
```

```{r}
library(naniar)
library(ggplot2)
library(dplyr)
#Brakujace obserwacje
n_miss(samochody_new) #liczba brakujacych danych
n_complete(samochody_new) #liczba kompletynch obserwacji
prop_miss(samochody_new) #proporcja
# Sprawdzanie brakujących wartości
samochody_new %>% 
  miss_case_table()

# Wizualizacja braków danych

#Wizualizacja brakujacych obserwacji
vis_miss(samochody_new, warn_large_data = FALSE)
#wizualizacja brakujacych danych
gg_miss_fct(samochody_new, fct = gearbox) 
#brakujace dane ze wzgledu na typ skrzyni biegow
gg_miss_upset(samochody_new, 
              nsets = 10)
```

### 1.3 Poprawa formatowania i eliminacja ocena brakujących

```{r, include=FALSE}
library(readr)
library(naniar)
library(ggplot2)
library(dplyr)
library(tidyverse)
library(dlookr)
library(editrules)
library(VIM)
library(deducorrect)
library(ISLR)
#Zastapienie innych wartosci specjalnych na NA
is.special <- function(x){
  if (is.numeric(x)) !is.finite(x) else is.na(x)
}

sapply(samochody_new, is.special)
#Dodanie warunkow do danych
unique(samochody_new$gearbox)
RULE <- editset(c("year >= 1900","gearbox %in% c('manual','automatic')"
                  , "price_in_pln > 0"))
violated <- violatedEdits(RULE, samochody_new)
```

```{r, message=FALSE, warning=FALSE, include=FALSE}
library(readr)
library(visdat)

# Funkcja do zamiany danych w kolumnach year i engine_capacity
fix_year_and_engine_capacity <- function(data) {
  invalid_year <- grepl("cm3$", data$year)
  data$engine_capacity[invalid_year] <- data$year[invalid_year]
  data$year[invalid_year] <- NA
  invalid_engine_capacity <- grepl("^[1-2][0-9]{3}$", data$engine_capacity) & 
      as.numeric(data$engine_capacity) > 1900
  data$year[invalid_engine_capacity] <- data$engine_capacity[invalid_engine_capacity]
  data$engine_capacity[invalid_engine_capacity] <- NA
  return(data)
}

# Zastosuj funkcję do swojego zbioru danych
samochody_new <- fix_year_and_engine_capacity(samochody_new)

# Funkcja do zamiany danych w kolumnach year i fuel_type
fix_year_and_fuel_type <- function(data) {
  fuel_types <- c("Elektryczny", "Benzyna", "Diesel", "Hybryda", "Benzyna+LPG")
  invalid_year <- data$year %in% fuel_types
  data$fuel_type[invalid_year] <- data$year[invalid_year]
  data$year[invalid_year] <- NA
  invalid_fuel_type <- grepl("^[1-2][0-9]{3}$", data$fuel_type) & 
      as.numeric(data$fuel_type) > 1900
  data$year[invalid_fuel_type] <- data$fuel_type[invalid_fuel_type]
  data$fuel_type[invalid_fuel_type] <- NA
  return(data)
}

# Zastosuj funkcję do swojego zbioru danych
samochody_new <- fix_year_and_fuel_type(samochody_new)

# Funkcja do zamiany danych w kolumnach fuel_type i mileage
fix_fuel_type_and_mileage <- function(data) {
  invalid_fuel_type <- grepl("km$", data$fuel_type)
  data$mileage[invalid_fuel_type] <- data$fuel_type[invalid_fuel_type]
  data$fuel_type[invalid_fuel_type] <- NA
  fuel_types <- c("Elektryczny", "Benzyna", "Diesel", "Hybryda", "Benzyna+LPG")
  invalid_mileage <- data$mileage %in% fuel_types
  data$fuel_type[invalid_mileage] <- data$mileage[invalid_mileage]
  data$mileage[invalid_mileage] <- NA
  return(data)
}

# Zastosuj funkcję do swojego zbioru danych
samochody_new <- fix_fuel_type_and_mileage(samochody_new)

# Funkcja do zamiany danych w kolumnach year i mileage
fix_year_and_mileage <- function(data) {
  invalid_year <- grepl("km$", data$year)
  data$mileage[invalid_year] <- data$year[invalid_year]
  data$year[invalid_year] <- NA
  invalid_mileage <- grepl("^[1-2][0-9]{3}$", data$mileage) & 
      as.numeric(data$mileage) > 1900
  data$year[invalid_mileage] <- data$mileage[invalid_mileage]
  data$mileage[invalid_mileage] <- NA
  return(data)
}

# Zastosuj funkcję do swojego zbioru danych
samochody_new <- fix_year_and_mileage(samochody_new)

# Zapisz zmodyfikowane dane do pliku
write.csv(samochody_new, "pozmianach1.csv", row.names = FALSE)

# Wczytanie danych po zmianach
samochody_01 <- read_csv("pozmianach1.csv")

# Wizualizacja brakujących danych
vis_miss(samochody_01, warn_large_data = FALSE)
```

### 1.4 Imputowanie wartości dla brakujących lub błędnych danych

```{r, message=FALSE, warning=FALSE, include=FALSE}
#Biblioteki
library(readr)
library(naniar)
library(ggplot2)
library(dplyr)
library(tidyverse)
library(dlookr)
library(editrules)
library(VIM)
library(deducorrect)
library(ISLR) 
library(hot.deck)
library(mice)
```

```{r,message=FALSE, warning=FALSE}
#Imputacja braków danych za pomocą funkcji mice 
imputed_data <- mice(samochody_01, method = "pmm", m = 5, maxit = 10, seed = 123)

# Pobranie pierwszego uzupełnionego zbioru danych
samochody_01_imputed <- complete(imputed_data, 1)

# Nadpisanie kolumny year w oryginalnym zbiorze
samochody_01$year <- samochody_01_imputed$year 

# Sprawdzenie czy braki zostały uzupełnione
vis_miss(samochody_01, warn_large_data = FALSE)

# Zastąpienie NA w kolumnie fuel_type
samochody_01$fuel_type <- ifelse(
  is.na(samochody_01$fuel_type) & samochody_01$engine_capacity == "Elektryczny",
  "Elektryczny",
  samochody_01$fuel_type
)
# efekty zastąpienia NA w elektrycznych autach
vis_miss(samochody_01, warn_large_data = FALSE)
# eliminowanie NA w hybrydach
samochody_01$fuel_type <- ifelse(
  is.na(samochody_01$fuel_type) & samochody_01$engine_capacity == "Hybryda",
  "Hybryda",
  samochody_01$fuel_type
)
vis_miss(samochody_01, warn_large_data = FALSE)


samochody_01$engine_capacity <- trimws(tolower(samochody_01$engine_capacity))

# Zastąpienie braków w fuel_type
samochody_01$fuel_type <- ifelse(
  is.na(samochody_01$fuel_type) & samochody_01$engine_capacity == "elektryczny",
  "Elektryczne",
  samochody_01$fuel_type
)
table(is.na(samochody_01$fuel_type))
##
# Wyodrębnienie kolumn fuel_type i brand
samochody_fuel_brand <- samochody_01[, c("fuel_type", "brand"), drop = FALSE]
```

```{r, include=FALSE}
# Imputacja tylko dla kolumn fuel_type i brand
imputed_data <- mice(samochody_fuel_brand, method = c("polyreg", "polyreg"), m = 5, maxit = 10, seed = 123)
```

```{r}
# Uzyskanie pierwszej imputacji
fuel_brand_imputed <- complete(imputed_data, 1)

# Zaktualizowanie oryginalnych kolumn fuel_type i brand w samochody_01
samochody_01$fuel_type <- fuel_brand_imputed$fuel_type
samochody_01$brand <- fuel_brand_imputed$brand

vis_miss(samochody_01, warn_large_data = FALSE)
```

## 1.5 Oczyszcenie danych z dalszych brakujących wartości

```{r}
# Usunięcie wierszy z NA w kolumnie 'fuel_type'
samochody_01_cleaned <- samochody_01[!is.na(samochody_01$fuel_type), ]

# Wyświetlenie oczyszczonej ramki danych
print(samochody_01_cleaned)
vis_miss(samochody_01_cleaned, warn_large_data = FALSE)

#decyzja o usunięciu obserwacji z NA 
samochody_dowiz <- samochody_01[complete.cases(samochody_01), ]
```

Wynikiem jest poniższa tabela z danymi po oczyszczeniu z brakujących wartości:

```{r,echo=FALSE}
print(samochody_dowiz)
vis_miss(samochody_dowiz, warn_large_data = FALSE)
```

Możemy zauważyc kompletnosc danych po oczyszczeniu z brakujących wartości

##2 Wizualizacja danych ##3 Analiza opisowa

## [4 Wnioskowanie statystyczne]{style="color:green"}

```{r, include=FALSE}
library(ggstatsplot)
library(ggplot2)
```

W tym rozdziale przeprowadzona została analiza statystyczna, mająca na celu identyfikację zależności między różnymi cechami samochodów a ich ceną.
Wykorzystano do tego różne testy statystyczne i metody wizualizacji danych z pakietu ggstatsplot.

\###[***1.Histogram cen samochodów i test normalności***]{.underline}

📌Rozkład cen samochodów nie jest normalny – jest prawostronnie asymetryczny (duża liczba tańszych aut, kilka bardzo drogich).
📌 Nie można stosować testów parametrycznych opartych na rozkładzie normalnym.
📌 Przedział ufności dla średniej ceny samochodu wynosi od 75 931 PLN do 77 270 PLN (95% pewności).

📊 Wizualizacja: Histogram cen samochodów, pokazujący asymetrię w rozkładzie.

```{r, message=FALSE, warning=FALSE}
gghistostats(
  data = dane,
  x = price_in_pln,
  title = "Histogram cen samochodów z testem normalności",
  xlab = "Cena (PLN)",
  test.value = 0,
  type = "parametric"
) +
  scale_x_continuous(
    limits = c(0, 1000000),
    breaks = seq(0, 1000000, by = 200000),  # Etykiety co 200k
    labels = scales::comma
  )

```

\###[***2.Porównanie cen samochodów w zależności od rodzaju paliwa.***]{.underline}

Za pomocą testu F Welcha sprawdzono, czy różnice w średnich cenach między samochodami elektrycznymi, benzynowymi, hybrydowymi i dieslami są statystycznie istotne.

Wyniki wskazują, że: ✅ Istnieją istotne różnice cenowe między rodzajami paliwa (p \< 0.001).
✅ Samochody elektryczne mają wyraźnie wyższe ceny w porównaniu do innych typów paliwa.
✅ Współczynnik efektu (0.96) sugeruje, że rodzaj paliwa silnie wpływa na cenę.
✅ Bardzo duża liczba obserwacji (n = 83,625) sprawia, że test jest bardzo wiarygodny

📊 Wizualizacja: Wykres pudełkowy przedstawiający średnie ceny w zależności od rodzaju paliwa.

```{r, echo=FALSE}
ggbetweenstats(
  data = dane,
  x = fuel_type,
  y = price_in_pln,
  type = "parametric", 
  title = "Porównanie średnich cen samochodów w zależności od rodzaju paliwa",
  xlab = "Rodzaj paliwa",
  ylab = "Cena (PLN)",
  messages = FALSE
)
```

\###[***3.Korelacja między przebiegiem a ceną samochodu***]{.underline}.

Badanie związku między liczbą przejechanych kilometrów, a ceną samochodu wykazało:

```{r, echo=FALSE}
cor.test(dane$mileage, dane$price_in_pln, method = "spearman")
```

-Wartość współczynnika korelacji Spearmana wynosi -0.59.
To oznacza umiarkowaną negatywną korelację między przebiegiem a ceną samochodu.
Im większy przebieg, tym niższa cena samochodu.
-Jest to zgodne z intuicją, ponieważ samochody z większym przebiegiem są zazwyczaj starsze i mogą być bardziej zużyte.

-Istotność statystyczna: Korelacja jest statystycznie istotna, więc możemy z dużą pewnością stwierdzić, że ta zależność jest prawdziwa w populacji samochodów.

```{r, echo=FALSE}
kruskal.test(price_in_pln ~ mileage, data = dane)
```

Wynik dla statystyka testu Kruskala-Wallisa 47625.
Jest to miara różnic między grupami.
Wartość 47625 wskazuje, że różnice między grupami (w tym przypadku cenami samochodów w zależności od przebiegu) są dość duże.

Interpretacja: Hipoteza zerowa (H₀): Zakłada, że nie ma różnic między grupami (w tym przypadku brak różnic w cenach samochodów w zależności od przebiegu).
Hipoteza alternatywna (H₁): Zakłada, że istnieją różnice między grupami (w tym przypadku ceny samochodów różnią się w zależności od przebiegu).
Ponieważ p-wartość jest mniejsza niż 0.05 (a konkretnie jest znacznie mniejsza), oznacza to, że odrzucamy hipotezę zerową.
W związku z tym możemy stwierdzić, że istnieją statystycznie istotne różnice w cenach samochodów w zależności od przebiegu.

Wnioski: Test Kruskala-Wallisa wykazuje, że ceny samochodów różnią się w zależności od ich przebiegu.
Oznacza to,że w populacji samochodów przebieg może mieć znaczenie dla kształtowania ceny samochodu.
Warto także zauważyć, że test Kruskala-Wallisa jest testem nieparametrycznym, co oznacza, że nie zakłada on rozkładu normalnego danych.
Jest to dobry wybór, gdy dane mają rozkład nienormalny lub zawierają wartości odstające.

📊 Wizualizacja: Wykres rozrzutu pokazujący negatywną zależność między przebiegiem a ceną.

```{r}
plot(dane$mileage, dane$price_in_pln,
     xlab = "Przebieg (km)",
     ylab = "Cena (PLN)",
     main = "Zależność między ceną a przebiegiem samochodu")
```

###4.[***Wpływ marki na cenę samochodu.***]{.underline}

Porównano ceny samochodów pięciu najpopularniejszych marek, stosując test Kruskala-Wallisa.
🔹 BMW i Mercedes-Benz są najdroższymi markami.
🔹 Opel, Peugeot i Volkswagen mają znacząco niższe ceny.
🔹 Test wykazał istotne różnice między markami (p \< 0.001).
🔹 Wykres wyraźnie pokazuje, że średnie ceny samochodów różnią się w zależności od marki 📊 Wizualizacja: Wykres przedstawiający medianowe ceny samochodów różnych marek.

```{r}
png("marka_a_cena.png", width = 1600, height = 1200, res = 300)

samochody_top_5_brands <- na.omit(samochody_top_5_brands)  # Usuń brakujące dane

ggbetweenstats(
  data = samochody_top_5_brands,
  x = brand,
  y = price_in_pln,
  title = "zależność ceny od marki samochodu",
  xlab = "Marka",
  ylab = "Cena (PLN)",
  type = "np",
  pairwise.comparisons = TRUE,
  pairwise.display = "significant",
  centrality.param = "median",
  centrality.para.method = "nonparametric",
  ggtheme = theme_bw(),
  outlier.tagging = FALSE, # Usuwa wartości odstające
  messages = FALSE
) +
  scale_y_log10(limits = c(1000, 1e6)) +
  theme(
    axis.text.x = element_text(angle = 45, hjust = 1),
    axis.text = element_text(size = 12),
    plot.title = element_text(size = 16),
    legend.position = "bottom"
  )

dev.off()
```

\###[***5.Wpływ roku produkcji na cenę***]{.underline}

📌Korelacja Spearmana wynosi 0.77, co potwierdza istotność statystyczną tej zależności 📌 Wykres pokazuje silną dodatnią korelację między rokiem produkcji a ceną samochodu, co oznacza, że nowsze samochody są zazwyczaj droższe.
📌Zauważalna jest pewna rozbieżność punktów, co sugeruje, że na cenę wpływają także inne czynniki, takie jak marka czy stan techniczny.
📌 Histogramy wskazują, że większość samochodów pochodzi z lat 2010-2020, a ceny większości pojazdów są poniżej 1 miliona PLN.

📊 Wizualizacja: Wykres rozrzutu pokazujący wzrost cen wraz z nowszym rokiem produkcji.

```{r, message=FALSE, warning=FALSE}
ggscatterstats(
  data = dane,
  x = year,
  y = price_in_pln,
  title = "Zależność ceny od roku produkcji samochodu",
  xlab = "Rok produkcji",
  ylab = "Cena (PLN)",
  type = "np",  # Zastosowanie testu Kruskala-Wallisa (non-parametric)
  marginal = TRUE,  # Dodaje histogramy po bokach
  bf.message = FALSE  # Ukrywa Bayes Factor
)
```

###Podsumowanie 📢 Analiza wykazała, że: ✅ Rodzaj paliwa, marka oraz rok produkcji znacząco wpływają na cenę samochodu.
✅ Przebieg ma odwrotny wpływ – im większy, tym niższa cena.
✅ Rozkład cen jest asymetryczny, co wymaga stosowania testów nieparametrycznych.

Wyniki tej analizy mogą pomóc w lepszym zrozumieniu rynku samochodowego i optymalizacji strategii zakupu lub sprzedaży pojazdów.
🚗📊 ##5 Podsumowanie i wnioski końcowe
